【裁判字號】    91,自,1004
【裁判日期】    920225
【裁判案由】    詐欺
【裁判全文】
臺灣臺中地方法院刑事判決                        九十一年度自字第一四號
    自  訴  人  乙○○  住彰化.
    被      告  甲○○  女四十.
右列被告因詐欺案件，經自訴人提起自訴，本院判決如左：
    主  文
甲○○無罪。
    理  由
一、自訴意旨略以：自訴人乙○○與被告甲○○經由友人陳玉虹（對外以丙○○稱呼
    ）介紹而相識，被告係經營康熙國際管理顧問公司，於民國九十一年五月十日，
    在自訴人住處鼓起如簧之舌，向自訴人誆稱：伊經營公司有附設烹飪補習班，學
    員不少，生意不錯，因需發放員工薪資尚欠新台幣（下同）七萬元，希望幫忙週
    轉，伊願簽發發票日為九十一年五月二十日、面額七萬元之本票（下簡稱系爭本
    票）乙紙以為擔保，自訴人見被告態度誠懇，不疑有詐，乃如數調借，詎本票屆
    期，未獲兌現，被告屢經催討亦均置之不理，避不見面，經自訴人查訪，始知被
    告向自訴人調借所得款項並未作為發放薪水之用，且公司附設之烹飪補習班早已
    結束，公司人去樓空，自訴人始知受騙，因認被告涉犯刑法第三百三十九條第一
    項詐欺取財罪嫌。
二、按犯罪事實應依證據認定之，無證據不得推定其犯罪事實，又不能證明被告犯罪
    者，應諭知無罪之判決，自訴案件亦在準用之列，刑事訴訟法第一百五十四條、
    第三百零一條第一項、第三百四十三條分別定有明文。又事實之認定，應憑證據
    ，如未能發現相當證據，或證據不足以證明，自不能以推測或擬制之方法，以為
    裁判基礎（最高法院著有四十年台上字第八六號判例參照）。再自訴人之自訴，
    本以使被告受刑事訴追為目的，故其陳述是否與事實相符，自應調查其他證據，
    以資審認，苟其所為攻擊之詞，尚有瑕疵，則在此瑕疵未予究明以前，即不能遽
    採為斷罪之基礎（最高法院著有六十九年台上字第一五三一號判例參照）。另按
    認定犯罪事實，所憑之證據，雖不以直接證據為限，間接證據亦包括在內，然無
    論直接或間接證據，其為訴訟上之證明，須於通常一般之人均不致於有所懷疑，
    而得確信其為真實之程度者，始得據之為有罪之認定，倘其證明尚未達到此一程
    度，而有合理性懷疑之存在時，即無從為有罪之認定，此亦有最高法院七十六年
    台上字第四九八六號判例可資參照。又被告否認犯罪事實所持之辯解，縱屬不能
    成立，仍非有積極證據，足以證明其犯罪行為，不能據為有罪之認定。又刑法第
    三百三十九條第一項詐欺罪之成立，以意圖為自己或第三人不法之所有，以詐術
    使人將本人或第三人之物交付為要件，若行為人所用方法，不能認為詐術，亦不
    致使人陷於錯誤，則不得遽以該罪相繩。（最高法院著有四十六年台上字第二六
    ○號判例）。至於債務人於債之關係成立後，如有未依債之本旨履行民事債務之
    情形，在一般社會經驗上可能之原因甚多，縱令是出於惡意不為履行，苟無足以
    證明其在債之關係發生時，自始即具有不法所有意圖之積極證據，亦僅能令負民
    事之遲延給付責任，依刑事訴訟法第一百五十四條之規定，尚不得據此債信違反
    之客觀事態，而推定債務人原有詐欺取財或詐欺得利之犯意。
三、自訴人認被告涉犯刑法詐欺取財罪嫌，無非係以：自訴人持有被告簽發系爭本票
    乙紙，屆期提示未獲兌現，遍尋被告無著，迄未還款等情為據。訊據被告堅詞否
    認有何詐欺取財犯行，辯稱：伊經由友人陳玉虹（即丙○○）介紹認識自訴人，
    伊於九十一年五月十日因存款不足以繳納票款，透過陳玉虹向自訴人借款七萬元
    ，每十日利息七千元，另自九十一年五月十日起至同年九月三十日止，共付利息
    十萬五千元，伊已無力再支付，自訴人遂逼迫伊簽發系爭本票及面額二萬元本票
    四張，連同伊先前已交付之面額七萬元支票乙紙，自訴人共取得面額二十二萬元
    票據要求伊償還，否則對伊及子女不利，伊實無詐欺取財故意；又伊於向自訴人
    借得七萬元，實拿六萬三千元款項後，因為要繳納九十一年五月十日到期之總面
    額二十一萬元之支票票款，於向自訴人借得六萬三千元，及自己身上的二萬七千
    元，合計九萬元存入銀行，連同存摺內原有之十二萬四千八百四十八元，始得以
    應付前開票據之兌現，並非挪為他用等詞。經查：
  (一)自訴人與被告係透過陳玉虹介紹而相識，在本案借貸之前，被告即有向自訴人借
    貸之紀錄，因為雙方不認識，所以被告開給自訴人之支票有陳玉虹即丙○○的背
    書，業據證人陳玉虹到庭具結證明屬實。自訴人亦稱：之前被告確實透過證人陳
    玉虹向伊借貸十萬元，當時被告說要付員工薪水，伊有拿十萬元現金給被告，約
    過半個月，伊向被告要錢，被告就全額還伊等詞。可見本案借貸之前，被告與自
    訴人即曾有借貸關係，且數額較本案為高，而被告事後於自訴人催討時，均返還
    清償完畢。
  (二)觀本案借貸原因，自訴人指稱被告告以要發放員工薪資，才向其借貸，被告則辯
    稱是要應付票款才向自訴人借貸，彼此陳述雖有不一。然被告經營康熙國際管理
    顧問公司，從事教學烹飪方面工作，並購買很多機器，付薪水，花費甚多，業據
    證人陳玉虹陳稱在卷。縱使被告借貸動機在於支付公司應付票款，使公司經營得
    以順利渡過難關，員工薪資亦有著落，亦難謂被告之借貸動機有何欺罔之處。
  (三)再觀被告設於彰化銀行之支票存戶，於九十一年五月九日之存款餘額為十二萬四
    千八百四十八元，同年月十日存入九萬元，同日透過票據交換中心支出二十一萬
    元，餘額僅三千八百四十八元，並分別於九十一年五月十四日、十五日、十六日
    及十七日，再存款十五萬元、二十四萬七千元、二萬七千元及十五萬元，業據其
    提出彰化商業銀行存摺及支票存款送款簿存根聯各乙份為證。而上開九十一年五
    月十日之九萬元存款，適與被告於同日向自訴人借貸之六萬三千元，僅相差二萬
    七千元，連同存摺內已有之十二萬四千八百四十八元存款及身邊二萬七千元，共
    二十一萬四千八百四十八元，用以支付同日之總面額二十一萬元支票票款，相差
    無幾，況被告在上開借貸之後，尚分別存入十五萬元、二十四萬七千元等大筆款
    項，足見被告借貸所得款項，確實均用以支付票款，而非一貸得現款後，即逃逆
    無蹤，被告辯稱伊將向自訴人借貸款項用以支付票款，堪予採信。
  (四)至被告向自訴人借貸，初始係簽發面額七萬元支票以為憑據，事後無法兌現，始
    又改簽發同額本票以為交付，至九十一年九月底之後，仍然無法付款，才又簽發
    面額各二萬元之本票四張予自訴人收受，故截至自訴人提起本案自訴前，其仍握
    有被告簽發面額七萬元支票、系爭本票及面額各二萬元本票四張，共計二十二萬
    元之債權憑證，而自訴人卻陳稱伊僅貸予七萬元現款予被告，因為被告說要給伊
    走路工，所以實交六萬三千元給被告，無論該七千元是否為預扣之利息或為走路
    工，自訴人實際上貸予被告者，僅有六萬三千元，卻持有三倍餘面額之票據，自
    訴人且陳稱該四張面額各二萬元本票是被告主動開好後，透過證人陳玉虹轉交伊
    收受，如被告初始即有詐騙之不法意圖，何需簽發上開本質為無因性之票據，致
    陷自己於更不利之處境，應係被告為能確保自訴人債權，所為之多重擔保，以便
    其能延期償還借款，而又給予自訴人確保債權之舉，益徵被告應無詐欺之故意。
四、綜上所陳，依自訴人所提現有事證，尚無法證明被告有詐騙自訴人財物之故意，
    雖然被告辯稱伊確實有按月給付被告每十日七千元、共已繳納十萬五千元之利息
    ，然為自訴人及證人陳玉虹所堅詞否認，被告亦無法提出證據以實其說，自難採
    信。惟自訴人不能證明被告有上開犯行如前所述，縱使被告所持前開辯詞不足採
    信，在非有積極證據足以認定其有詐欺犯行前，猶難以詐欺罪責相繩。況且，被
    告於本案言詞辯論終結前，業已與自訴人達成和解，有和解書一份可憑，自訴人
    亦當庭表示因為找不到被告才提出詐欺告訴，現在體認被告經濟確實困難，願意
    原諒被告所為等情，足見被告並非全然置之不理，與自訴人所指逃匿無蹤，追索
    無著亦屬有間。是自不能以被告事後無法還款之事實，遽而推論被告於初向自訴
    人借貸之始，即有詐欺故意。本件被告犯罪不能證明，爰依法為無罪判決之諭知
    。據上論斷，應依刑事訴訟法第三百四十三條、第三百零一條第一項，判決如主
    文。
中      華      民      國      九十二      年      二    月    二十五  日
                                        法  官  賴妙雲
右正本證明與原本無異。
如不服本判決，應於送達後十日內向本院提出上訴狀 （須附繕本） ，上訴於台灣高
法院台中分院。
                                        書記官
中      華      民      國      九十二      年      二    月    二十五  日


司法院資訊處製作；財團法人民間司法改革基金會備份。
